臺灣臺北地方法院民事判決
111年度訴字第1031號
原      告  賴怡因  


被      告  李明純  


上列當事人間請求侵權行為損害賠償事件，原告於刑事程序提起
附帶民事訴訟，經本院刑事庭以110 年度附民字第658 號裁定移
送前來，本院於民國111 年6 月21日言詞辯論終結，判決如下：
    主  文
原告之訴及假執行之聲請均駁回。
訴訟費用由原告負擔。
    事實及理由
壹、程序方面
    按刑事法院依刑事訴訟法第504條第1項規定將附帶民事訴訟
    以裁定移送該法院之民事庭，其移送是否合法，以裁定時為
    準（最高法院102年度台上字第302號判決意旨參照）。查本
    院刑事庭於民國110年12月15日以109年度易字第1029號（下
    稱系爭刑事第一審案件）判決被告有罪，並於同日以110年
    附民字第658號裁定將附帶民事訴訟移送本院民事庭，核於
    法並無不合，縱被告嗣經臺灣高等法院刑事庭於111年6月7
    日以111年度上易字第82號（下稱系爭刑事第二審案件）改
    判被告無罪，揆諸前揭最高法院判決意旨，仍不影響本件民
    事訴訟之效力，本院仍應依法審理，合先敘明。
貳、實體方面
一、原告起訴主張：被告為其房客，因出租處公共區域監視器故
    障，原告於109年5月19日找師傅前往修繕，惟被告稱師傅無
    故侵入其住處，當下報警處理，兩造即於同日前往臺北市政
    府警察局和平東路派出所（下稱和平東路派出所）。詎被告
    無端於不特定之人得共見共聞之派出所公開場合，公然以「
    刁民」對其謾罵（下稱系爭行為），貶損原告人格及社會評
    價，除侵害其名譽權外，並嚴重影響原告身心狀態。為此，
    爰依民法第184條第1項、第195條第1項前段，請求被告賠償
    其非財產上之損害即精神慰撫金等語。並聲明：㈠被告應給
    付原告新臺幣（下同）100萬元，及自民事起訴狀繕本送達
    之翌日起至清償日止，按年息百分之5計算之利息；㈡願供擔
    保請准宣告假執行。
二、被告答辯則以：109年5月19日當日和平東路派出所警察要求
    兩造收起手機，但原告仍持續拿著手機拍攝，顯然危害被告
    之肖像權，其才對原告稱「講不聽，刁民」之語句，嗣原告
    對其提起刑事告訴，經二審法院判決其無罪，顯見其並無侵
    害原告名譽權。況且，當天在場者僅有警察及兩造，難認原
    告名譽受損，且原告提出之診斷證明亦均與本件糾紛無關等
    語。並聲明：原告之訴駁回。
三、兩造不爭執之事實：
    原告前因被告之系爭行為，對被告提起刑事告訴，經臺灣臺
    北地方法院檢察署檢察官以109年度偵字第18210號提起公訴
    ，並由本院刑事庭以109年度易字第1029號認被告成立公然
    侮辱罪，判處罰金3,000元，如易服勞役，以1,000元折算1
    日，被告不服提起上訴，經臺灣高等法院刑事庭以111年度
    上易字第82號判決撤銷第一審判決，改判被告無罪等情（下
    稱系爭刑事案件），為兩造所不爭執，並有系爭刑事第一審
    、第二審案件判決在卷可稽（見本院卷第15至18、93至101
    頁），且經本院調取系爭刑事案件全案電子卷證核閱無訛，
    堪信為真實。
四、本院之判斷：
    原告主張被告之系爭行為侵害其名譽權，致其精神上遭受相
    當痛苦，應負損害賠償責任等情，為被告所否認，並以前揭
    情詞置辯。故本院應審究者為：被告所為是否不法侵害原告
    之名譽而應負侵權行為責任？被告如構成侵權行為，則原告
    得請求之賠償金額為若干？茲分別敘述如下：
　㈠被告應否就系爭行為負損害賠償責任部分： 
　⒈按因故意或過失，不法侵害他人之權利者，負損害賠償責任
    ；故意以背於善良風俗之方法，加損害於他人者亦同；不法
    侵害他人之身體、健康、名譽、自由、信用、隱私、貞操，
    或不法侵害其他人格法益而情節重大者，被害人雖非財產上
    之損害，亦得請求賠償相當之金額，民法第184條第1項、第
    195條第1項前段定有明文。又名譽為個人在社會上享有一般
    人對其品德、聲望或信譽等所加之評價，屬於個人在社會上
    所受之價值判斷；名譽有無損害，應以社會上對個人評價是
    否貶損為斷，如足使他人之評價受到貶損，不論故意或過失
    ，均可構成侵權行為（最高法院90年台上字第646號裁判意
    旨參照）。而言論自由為人民之基本權利，憲法第11條有明
    文保障，以達成公民實現自我、溝通意見、追求真理及監督
    各種政治或社會活動之功能性目的，倘行為人言論係針對特
    定事項，依個人價值判斷，提出評論性意見，如非出於真正
    惡意之陳述，因發表意見之評論者不具有妨害名譽之故意，
    縱其批評內容足令被批評者感到不快，仍屬於憲法所保障言
    論自由之範疇，不能成立公然侮辱行為，故是否構成侮辱要
    件之判斷，除應注意行為人與被害人之性別、年齡、身分等
    個人條件外，尤應著重行為人與被害人間之關係、行為時之
    客觀情狀、行為地之方言或語言使用習慣等事項，依社會一
    般人對於語言使用之認知，進行客觀之綜合評價，不宜僅著
    眼於特定之用語文字，即率爾論斷。
　⒉次按當事人主張有利於己之事實者，就其事實有舉證之責任
    ，民事訴訟法第277條前段定有明文。而不法侵權行為之成
    立，須具有違法性、歸責性，並不法行為與損害間應有相當
    因果關係，且主張侵權行為損害賠償請求權之人，對於侵權
    行為之成立要件應負舉證責任。本件原告主張被告之系爭行
    為損害其名譽權，其得依民法第184條第1項、第195條第1項
    規定請求被告負侵權行為損害賠償責任等情，既為被告所否
    認，依上開說明，即應由原告就侵權行為之成立負舉證責任
    。
　⒊經查，兩造均不否認其等因糾紛有於109年5月19日前往和平
    東路派出所之事實。而當天情形，經系爭刑事第一審案件11
    0年11月17日當庭勘驗109年5月19日13時53分24秒至同日13
    時54分40秒之和平東路派出所內之監視器畫面檔案，勘驗結
    果為：「⑴螢幕顯示時間下午1時53分25秒至1時53分43秒間
    ，告訴人（即本件原告，下同）手持手機，自畫面左側樓梯
    走到警局1樓門前，告訴人走出警察局大門後，又返回進入
    警察局。⑵螢幕顯示時間下午1時53分44秒至1時54分40秒間
    ，告訴人進入警局後，手持手機，手機呈水平狀，告訴人一
    方面與警員對話，接著回頭以手勢示意，請站在門外的男子
    進入警局。被告（即本件被告，下同）稱：『警察可以叫她
    手機收起來，她還在拍』。告訴人拿著手機繼續經過被告，
    手機並未朝被告方向，告訴人亦未看向被告，繼續往畫面左
    方樓梯走上去。警員稱：『進來就不要錄了，我說真的喔』，
    被告稱：『講不聽，刁民』，告訴人稱：『請不要亂罵我可以
    嗎？』，被告稱：『還在拍，你還在拍』，告訴人稱：『你亂罵
    什麼？』，警員稱：『好了』，被告稱：『你為什麼還在拍』，
    警員稱：『小姐，妳們就分開，妳們去那邊就會吵，妳們就
    分開。妳們先，妳先上去』，被告稱：『妳為什麼可以拍，妳
    還在拍，你為什麼不把她抓起來，她還在拍』，警員稱：『我
    們辦公處所喔』，被告稱：『那我也可以拍嗎？那我也來拍可
    以嗎？』，警員稱：『妳冷靜一點，不要拍了，不要拍了』，
    被告稱：『你看她還在拍，在法院妳試看看』，有勘驗筆錄及
    截圖在卷可考（見系爭刑事案件一審卷㈡第73至74、81至95
    頁）。可知原告於該派出所內手持行動電話經過被告，警員
    並對原告制止稱：「進來就不要錄了，我說真的喔」等語，
    且原告亦不否認其於當場有拿手機蒐證自保之舉措（見本院
    卷第88至89頁），堪認原告
　　在和平東路派出所內確未依警員指示將手機收起，則被告於
    此情境下始對原告稱：「講不聽，刁民」，已與無端謾罵原
    告為刁民之情形有別。
  ⒋且查，109年5月19日被告因認其租屋處有不明人士闖入，故
    至和平東路派出所報案非法侵入住宅，警員並通知房東即原
    告到場說明等情，業據兩造陳述在卷（見本院卷第89頁）。
    佐以109年5月19日之警員職務報告記載：「案發當日大約下
    午1時50分許，和平東路派出所內同仁在受理被告（即本件
    被告，下同）提告侵入住宅之告訴，當時相對人在2樓偵訊
    室等候詢問，因該相對人希望房東即本案告訴人（即本件原
    告，下同）作證證明其並無侵入住宅，故通知告訴人到所說
    明，而告訴人與被告長期因租約問題有所爭執，告訴人到所
    後經過被告身旁，雙方又起口角等語（見臺灣臺北地方法院
    檢察署109年偵字第18210號卷第11頁），益徵兩造就租屋相
    關問題素有爭執，而當日原告抵達和平東路派出所後，警員
    見其於經過被告面前時，仍手持手機，亦即刻出言制止原告
    拍攝，以免雙方發生進一步之衝突，惟原告未依警員指示將
    手機收起，業詳前述，則被告在此時間密接之客觀情狀下，
    就上開情節為其主觀上之綜合評價，而對原告指稱「講不聽
    ，刁民」，雖屬負面詞彙，但實係本於上述密接之時空背景
    事實延續而來，且衡諸一般社會大眾倘面臨與被告相同之時
    空環境，縱其描述情狀之言論較為負面或用語強烈，亦僅屬
    個人措辭表達之選擇，要難逕認具備侮辱他人名譽之真實惡
    意。從而，揆諸首開名譽權與言論自由保障權衡之說明意旨
    ，應認被告上開行為縱有措辭不盡恰當之情，仍非屬民事法
    規範之侵權行為所指對原告名譽權之侵害。是原告主張被告
    以「刁民」之言論侵害原告名譽權云云，自不足取。
　㈡被告所為前述言論既非屬對原告之侵權行為，自無庸負損害
    賠償責任，則其賠償數額應為若干，即無庸再予審究，附此
    敘明。
五、綜上所述，原告依民法第184條第1項、第195條第1項規定，
    請求被告給付原告100萬元，及自民事起訴狀繕本送達之翌
    日起至清償日止，按年息百分之5計算之利息，為無理由，
    應予駁回。
六、本件事證已臻明確，兩造其餘主張攻擊防禦方法及所用之證
    據，經本院斟酌後，認與判決結果不生影響，爰不予以一一
    論述，附此敘明。
七、訴訟費用負擔之依據：民事訴訟法第78條。　　
中　　華　　民　　國　　111 　年　　6 　　月　　30　　日
                  民事第五庭    法　官　 劉娟呈　　
以上正本係照原本作成。
如對本判決上訴，須於判決送達後20日內向本院提出上訴狀。如
委任律師提起上訴者，應一併繳納上訴審裁判費。　　　　　　
中　　華　　民　　國　　111 　年　　6 　　月　　30　　日
                                書記官   廖健宏